臺灣臺南地方法院民事判決　九十三年訴字第六○號
　　原　　　告　乙○○
　　訴訟代理人　裘佩恩律師
　　　　　　　　陳祐良律師
　　被　　　告　甲○○
右當事人間，請求侵權行為損害賠償事件，本院於民國九十三年六月十四日言詞辯論
終結，判決如左：
    主    文
被告應給付原告新台幣伍拾陸萬仟玖佰零柒元，及自民國九十三年二月十九日起至
清償日止，按年息百分之五計算之利息。
原告其餘之訴駁回。
訴訟費用由被告負擔百分之九十四；餘由原告負擔。
本判決原告勝訴部分於原告以新台幣壹拾捌萬柒仟元供擔保後，得假執行。
原告其餘假執行之聲請駁回。
    事    實
甲、原告方面：
一、聲明：求為判決：被告應給付原告新台幣（下同）六十萬元，及自起訴狀繕本送
    達之翌日起至清償日止，按年利率百分之五計算之利息。並願供擔保以代釋明，
    請求宣告假執行。
二、陳述：
（一）被告甲○○未考領汽車駕駛執照，仍故意於民國九十一年十一月六日下午四時
      二十五分許，駕駛車排號碼ＷＪ－二八三二號自用小貨車，沿台南縣下營鄉○
　　　○街由南往北方向行駛，行經該路與中華街二０二巷之無號誌交岔路口時，應
　　　注意車輛行至無號誌之交岔路口，應減速慢行，作隨時停車之準備，而依當時
　　　情形，客觀上並無不能注意之情事，其能注意竟疏未注意該處為無號誌之交岔
　　　路口，可能會有車輛巷口岔路橫向駛出之車前狀況，而未減速慢行，仍貿然持
　　　速前進，而撞及行駛重型機車而適通過該岔路口之原告劉顏不，致其人、車倒
　　　地，因而受有頭部外傷併胸部挫傷、第三至四頸椎、第四至五頸椎、第六至七
　　　頸椎椎間盤凸出症及腰痛等傷害，上情經台灣台南地方法院檢察署將被告以九
　　　十二年度偵字第七一八三號提起公訴，並經鈞院以九十二年度交易字第一七０
　　　號刑事判處被告拘役五十九日在案。
（二）衡諸原告之傷害既因被告之過失行為所致，故兩者間顯有相當因果關係，爰基
      於民法第一百八十四條第一項前段、第一百九十一條之二、第一百九十三條第
      一項及第一百九十五條第一項之規定，請求被告賠償損害如下：
　　1.醫療費用：九十一年十一月六日起至九十一年十一月二十一日止，新樓醫院住
      院費用共三萬三千四百五十九元。
    2.增加生活上必要性支出：共三十五萬四千一百九十六元。
      (1)衛材：輪椅、紙尿布共五千一百九十元。
      　復健：自九十一年十一月二十一日起至九十二年一月三十一日止，於揚名養
      　護中心復健費用共七萬零四百三十元。
      (2)看護費：三年（包含聘請外勞）看護費用共七十八萬零一百二十八元。其中
        ：
        新樓醫院住原期間看護費用（2200*9天）一萬九千八百元。
        申請外勞文件費用八千元。
        外勞每年薪資，自九十二年三月三日起算起來（每月15840元*12月）為十
          九萬零八十元、就業安定期金每年（每月2000元*12月）二萬四千元、外
          勞健保費每年（每月770元*12月）九千二百四十元、外勞週日加班費每年
          （每日528元*52週）二萬七千四百五十六元，共計一年共需支出二十七萬
          八千五百七十六元，三年合計為七十八萬零一百二十八元。
　　3.精神慰撫金：九十一萬零七百九十三元。本件事故至今，已逾一年，被告從未
      聞問，原告年屆花甲，白髮蒼蒼，遭逢此變故，精神上受到莫大驚嚇，夜裡時
      有惡夢驚醒，拖此殘身勉力復健，猶仍無法回復昔日身手，蓋原告昔日不但生
      活起居自理，尚可騎自行車外出，今竟已無法獨立生活，要人隨侍在側，更要
      坐輪椅始能行動，使原告十分感傷而委靡不振，迄今仍蒙受精神上最大之痛苦
      ，爰擬對之求償精神上難以回復之痛苦賠償金九十一萬零七百九十三元。
　　4.又本件事故中，原告亦與有過失，衡諸過失相抵原則，爰擬請被告僅就其中六
      十萬元部分負賠償責任。
三、證據：提出台灣台南地方法院檢察署檢察官九十二年度偵字第七一八三號起訴書
    、本院九十二年度交易字第一七０號刑事判決各一件、新樓基督教醫院收費收據
    四紙、估價單一紙、收據三紙、收入憑單一紙、薪資明細表、九十一年台灣地區
    簡易生命表、就業安定費收據、保險費繳款單等件為證。
乙、被告方面：
一、聲明：求為判決駁回原告之訴。
二、陳述：本件車禍應該都是原告的過失，是原告來撞伊的，且伊也無力賠償。
丙、本院依職權調閱本院九十二年度交易字第一七０號刑事卷宗，並向財政部國說局
    調閱兩造財產歸戶清冊及近二年報稅資料。
    理　　由
一、本件原告起訴主張：被告甲○○未考領汽車駕駛執照，仍故意於九十一年十一月
    六日下午四時二十五分許，駕駛車排號碼ＷＪ－二八三二號自用小貨車，沿台南
　　縣下營鄉○○街由南往北方向行駛，行經該路與中華街二０二巷之無號誌交岔路
　　口時，應注意車輛行至無號誌之交岔路口，應減速慢行，作隨時停車之準備，而
　　依當時情形，客觀上並無不能注意之情事，其能注意竟疏未注意該處為無號誌之
　　交岔路口，可能會有車輛巷口岔路橫向駛出之車前狀況，而未減速慢行，仍貿然
　　持速前進，而撞及行駛重型機車而適通過該岔路口之原告劉顏不，致其人、車倒
　　地，因而受有頭部外傷併胸部挫傷、第三至四頸椎、第四至五頸椎、第六至七頸
　　椎椎間盤凸出症及腰痛等傷害，上情經台灣台南地方法院檢察署將被告以九十二
　　年度偵字第七一八三號提起公訴，並經鈞院以九十二年度交易字第一七０號刑事
　　判處被告拘役五十九日在案，原告之傷害與被告之過失行為間顯有相當因果關係
　　，爰基於民法第一百八十四條第一項前段、第一百九十一條之二、第一百九十三
　　條第一項及第一百九十五條第一項之規定，請求被告賠償原告醫療費用三萬三千
　　四百五十九元、增加生活上必要性支出共三十五萬四千一百九十六元（含輪椅、
　　紙尿布共五千一百九十元、復健費用七萬零四百三十元、看護費用七十八萬零一
　　百二十八元（其中新樓醫院住原期間看護費用 (2200*9天)一萬九千八百元、申
　　請外勞文件費用八千元、外勞每年薪資十九萬零八十元、就業安定期金每年二萬
　　四千元、外勞健保費每年九千二百四十元、外勞週日加班費每年二萬七千四百五
　　十六元，共計一年共需支出二十七萬八千五百七十六元，三年合計為七十八萬零
　　一百二十八元）及精神慰撫金九十一萬零七百九十三元。又本件事故中，原告亦
　　與有過失，衡諸過失相抵原則，爰請求被告僅就其中六十萬元部分負賠償責任等
　　語。被告則以：是原告來撞伊的，本件車禍是原告的過失，伊也無力清償等語，
　　資為抗辯。
二、本件原告主張：被告甲○○未考領汽車駕駛執照，仍故意於九十一年十一月六日
    下午四時二十五分許，駕駛車排號碼ＷＪ－二八三二號自用小貨車，沿台南縣下
　　營鄉○○街由南往北方向行駛，行經該路與中華街二０二巷之無號誌交岔路口時
　　，應注意車輛行至無號誌之交岔路口，應減速慢行，作隨時停車之準備，而依當
　　時情形，客觀上並無不能注意之情事，其能注意竟疏未注意該處為無號誌之交岔
　　路口，可能會有車輛巷口岔路橫向駛出之車前狀況，而未減速慢行，仍貿然持速
　　前進，而撞及行駛重型機車而適通過該岔路口之原告劉顏不，致其人、車倒地，
　　因而受有頭部外傷併胸部挫傷、第三至四頸椎、第四至五頸椎、第六至七頸椎椎
　　間盤凸出症及腰痛等傷害，致生活需人照顧。被告因此經本院以九十二年度交易
　　字第一七０號刑事判處被告拘役五十九日在案之事實，業據提出本院九十二年度
　　交易字第一七０號刑事判決為證，被告對於右開時、地駕駛自用小貨車與原告所
　　騎乘之機車發生碰撞，致原告受傷之事實坦承不諱，惟否認有過失致傷犯行，辯
　　稱：本事件係肇因原告駕駛機車過失而撞及被告所駕駛之自小貨車所致，被告並
　　無過失云云，惟查：
（一）被告坦承於右開時、地駕駛自用小貨車與原告所騎乘之機車發生碰撞，致原告
      受傷之事實，核與原告於警訊時指訴之情節相符，復有道路交通事故現場圖一
      份、道路交通事故調查報告表二份及道路交通事故現場蒐證照片（肇事現場照
      片）四張附於警卷可資佐證，而原告係因本件車禍受有如前所述之傷害，其中
      原告頸椎第三至第四、第五至第六及第六至第七椎間盤突出，併神經壓迫，另
      第四、五腰椎滑脫併神經壓迫，在院期間完全無法自己行動，須專人二十四小
      時照顧，另其腰椎因有骨質疏鬆情形，難以手術處理，須永杖他人照顧等情，
      亦有台灣基督長老教會新樓醫院出具之診斷證明書一份附於警卷及該院以九十
      三年三月三十日新樓歷字第九三一六一號函檢送原告之病情摘要及相關病歷資
      料影本附卷可參。
（二）按汽車（均含機車）行駛時，駕駛人應注意車前狀況，並隨時採取必要之安全
      措施；行經無號誌之交岔路口，應減速慢行，作隨時停車之準備；車輛行至無
      號誌之交岔路口，支線道車應暫讓幹線道車先行，道路交通安全規則第九十四
      條第三項、第九十三條第一項第三款、第一百零二條第一項第二款分別定有明
      文。查本件肇事地點為無號誌之交岔路口，有到路交通事故調查報告表可稽，
      而被告於警訊中坦承有看到原告騎乘機車，並鳴按喇叭，惟嗣即便閃到對向車
      道仍被撞上等語，足見被告駕車行經無號誌之交岔路口並未依規定減速慢行，
      作隨時停車之準備，而被告及原告雖未經正常程序考領駕照，惟俱為有駕駛經
      驗之人，對於上開交通安全規則應知之甚稔，俱為其等應注意之事項，而肇事
      當時係天候晴、日間自然光線、柏油路面乾燥、無缺陷、無障礙物、視距良好
      等情形，有前開調查報告表可考，足見當時被告及原告客觀上均並無不能注意
      之情事。而本件肇事地點係位於台南縣下營鄉○○街與中華街二０二巷之無號
      誌交岔路口，其中中華街二０二巷路面寬度僅有四點九公尺，為支線道，中街
      路面寬度為八點三公尺，為幹線道，是被告應注意且能注意該處為速限四十公
      里之無號誌交岔路口，竟疏未注意減速慢行並作隨時停車之準備，反持速直行
      ，欲通過上開交岔路口，而原告亦應注意且能注意該處為無號誌之交岔路口，
      且其行向道路為支線道，竟疏未注意減速接近並先停止於該岔路口前讓中華街
      上之幹線道車優先通行，仍貿然持速直行欲穿越岔路口，致避煞不及，機車車
      頭與被告自用小貨車右後車身發生碰撞，原告人、車倒地而受傷肇事，被告及
      原告二人均有違前開規定之注意義務，其均顯有過失。本件車禍責任經送臺灣
      省臺南區車輛行車事故鑑定委員會鑑定結果，認為「一、劉顏不無照駕駛輕機
      車，行經無號誌岔路口，支線道車未讓幹線道車先行，為肇事主因。二、甲○
      ○無照駕駛小貨車，行經無號誌岔路口，未減速慢行，未注意車前狀況，為肇
      事次因。」，有該會九十二年六月十六日南鑑字第九二○七五五號函所附鑑定
      意見書一份附於台南縣警察局麻豆分局刑案偵查卷足參，亦同此認定，並認原
      告為肇事主因，被告為肇事次因，被告對本件車禍之發生既有過失，而原告雖
      與有過失，然本件車禍既是被告之過失併合發生，被告之過失罪責仍不能解免
      。又原告係因本件車禍受有傷害，被告之過失駕駛行為，與原告之傷害結果間
      ，顯有相當因果關係。被告辯稱係原告來撞伊車，伊並無過失云云，尚非可採
      。
（三）本件被告之過失傷害行為，業經本院以九十二年度交易字第一七０號刑事判決
      判處拘役五十九日確定在案，此有本院九十二年度交易字第一七０號刑事判決
      ，並經本院調閱上開刑事歷審卷查明屬實，被告確有侵權行為，堪予認定。
五、次按因故意或過失，不法侵害他人之權利者，負損害賠償責任；不法侵害他人之
    身體或健康者，對於被害人因此喪失或減少勞動能力或增加生活上之需要時，應
    負損害賠償責任；不法侵害他人之身體、健康、名譽、自由、信用、隱私、貞操
    ，或不法侵害其他人格法益而情節重大者，被害人雖非財產上之損害，亦得請求
    賠償相當之金額；前二項規定，於不法侵害他人基於父、母、子、女或配偶關係
    之身分法益而情節重大者，準用之，此於民法第一百八十四條第一項前段、第一
    百九十三條第一項、第一百九十五條第一項前段、第三項分別定有明文。查被告
    之過失傷害行為，與原告之受傷有因果關係，自屬前述之侵權行為。從而原告本
    於侵權行為之法則，請求被告賠償原告醫藥費、增加生活需要支出、精神慰撫金
    及其法定遲延利息，自屬有據。茲就原告請求之損害賠償金額是否可採，分項審
    酌如下：
（一）關於醫療費用部分：原告主張其自九十一年十一月六日起至九十一年十一月二
      十一日止，花費醫療費用共計三萬三千四百五十九元，業據提出新樓基督教醫
      院收費收據四張，依原告所受傷害及收據載明治療費別，均屬治療上之必要費
      用，應予准許。
（二）關於增加生活需要支出部分：
  １、看護費部分：原告主張其因本件車禍自入院急救，此後行動不便，日常生活無
      法自理，需長期復健治療，雇工看護等情，業據本院向財團法人台灣基督長老
      教會新樓醫院函查結果：經檢查原告頸椎第三、四第四、五及第六、七椎間盤
      突出，併神經壓迫，另第四、五腰椎滑脫併神經壓迫，在院期間完全無法自己
      行動，需專人二十四小時照顧，另其腰椎因有骨質疏鬆情形，難以手術處理，
      須永杖他人照顧，此有財團法人台灣基督長老教會新樓醫院九十三年三月三十
      日新樓歷字第九三一六一號函附病歷資料在卷足參，據此，原告主張其因本件
      車禍受傷生活無法自理，需長期復健治療，雇工看護等語，即堪採信。而原告
      請求之看護費用，經審酌如后：
    住院期間看護費用：原告主張於新樓醫院住院期間支出看護費用一萬九千八百
      元（每日二千二百九十元，共九日），核與一般看護費用相當（按一般看護費
      用二十四小時二千四百元），應予准許。
　　日後看護費用：原告經診斷為維持生命必要之日常生活活動，全須他人扶助，
      故日後看護費用之支出係可預期且屬必要，原告主張現僱請外勞看護，除支出
      申請外勞文件費用八千元外，每月並支出二萬零五百零六元（底薪一萬五千八
      百四十元，加班費二千一百十二元、健保費七百七十元、就業安定費二千元）
      等情，業據提出外勞薪資明細表、申請書、保險費繳款單、投保單位保險對象
      異動暨減免清冊、行政院勞工委員會就業安定費收據、繳款單等件為證，並為
      被告所不爭執，本院核原告所提出之此部份單據雖係以原告媳婦李白春名義雇
      請外勞，惟查親屬照顧被害人之起居，固係出於親情，但親屬看護所付出之勞
      力，並非不能評價為金錢，只因兩者身分關係密切而免除支付義務，此種親屬
      基於身分關係之恩惠，自不能加惠於加害人，故應衡量及比照僱用職業護士看
      護情形，認被害人受有相當看護費之損害，得向加害人求償，乃實務上一貫之
      見解。本件即便係由原告媳婦雇請外勞看護原告，而非親自看護，惟原告亦係
      基於身分關係受有免除支付義務之恩惠，依前開法理，自仍得請求被告給付僱
      用外勞看護之看護費用，更何況被告對於原告有此部份看護費用之支出，並不
      爭執，是認原告主張其每月須給付看護費用二萬零五百零六元，應堪採信。又
      原告長期需要有人隨身看護，支付看護費用，為求訴訟經濟，自得按平均餘命
      扣除中間利息，請求加害人一次賠償看護費用，原告此部分之請求，即屬正當
      ，應予准許。茲原告為十四年九月十六日生，本件車禍於九十一年十一月六日
      發生，九十二年三月開始僱用外勞看護時，原告尚未滿七十八歲，又依內政部
      統計之九十一年度關於台灣地區人口之平均餘命，其中七十八歲女性之平均餘
      命尚有八點八七年，原告請求自其滿七十八歲時起八點八七年之看護費用，自
      屬有據。據此計算原告已支出及未來支出之看護費用為二百一十八萬二千六百
      五十八元（20506 *12*8.87=0000000）。
  ２、輪椅（附餐桌）及紙尿褲：原告主張因頸椎椎間盤突出併壓迫神經，須輪椅俾
      助行動，並穿戴紙尿褲，因而購買輪椅、紙尿褲，共支出五千一百九十元等情
      ，業據提出估價單一紙為證，依其物品之種類功能，核屬必要，應予准許。
　３、復健費用：原告主張其自出院後即九十一年十一月二十一日起至九十二年一月
      三十一日止，於陽明養護中心支出復健費用共七萬零四百三十元等情，業據提
      出收據三紙為證，本院審核其中六萬二千五百元屬看護費用，餘為醫療衛生用
      品，均屬原告因本次受傷之日常所需，依前開說明，原告請求此部份之賠償，
      亦屬有據。
（三）非財產上之損害部分（慰撫金）：按慰撫金數額之認定，除依所受身體上及精
      神上痛苦程度及所造成之影響二者予以衡量外，尚須斟酌雙方之身分資力與加
      害之程度及各種情形，予以核定。又若被害人之身體、健康被侵害，情節重大
      者，例如已至植物人之程度，其父母子女或配偶基於親情、倫理或生活扶持等
      利益，認係身份法益之一種，非不得請求債務人就非財產上損害為相當之賠償
      。查原告乙○○因車禍致頸椎第三、四第四、五及第六、七椎間盤突出，併神
      經壓迫，另第四、五腰椎滑脫併神經壓迫，終身須杖他人照顧，影響其社交，
      生活至鉅，不便之情，身心痛苦，可想而知。而其年事已高，無工作，名下有
      數筆不動產，平時由子女撫養；被告則為國中畢業，目前無業，名下亦無不動
      產，業據兩造陳明在卷。並經本院向財政部台灣省南區國稅局台南縣分局調閱
      兩造九十、九十一年度各類所得既財產歸屬資料清單附卷可稽。如上所述，原
      告受傷多處，且不能自理生活，身體、精神上受有極大之痛苦，故本院斟酌兩
      造之教育程度、身份、地位、經濟能力及原告等因此遭受精神上痛苦之程度等
      一切情狀，應認原告請求被告賠償其非財產上之損害（慰撫金）以五十萬元，
      屬適當公允，為有理由，應予准許，逾此數額之請求尚嫌過高，不應准許。
（四）綜上所述，原告基於侵權行為之損害賠償請求權，原得請求被告賠償原告醫藥
      費三萬三千四百五十九元、增加生活需要支出費用二百二十八萬六千零七十八
      元（含新樓醫院住院期間看護費一萬九千八百元、申請外勞文件費用八千元、
      一次請求外勞看護費用二百一十八萬二千六百五十八元、復健費用七萬零四百
      三十元、輪椅、紙尿褲費用五千一百九十元）、精神慰撫金五十萬元，合計為
      二百八十一萬九千五百三十七元。
六、惟按「損害之發生或擴大，被害人與有過失者，法院得減輕賠償金額或免除之」
    ，民法第二百十七條第一項定有明文。此項規定之目的，在謀求加害人與被害人
    間之公平，故在裁判上法院得以職權減輕或免除之；經查原告在本件車禍，亦應
    注意且能注意原告亦應注意且能注意該處為無號誌之交岔路口，且其行向道路為
    支線道，竟疏未注意減速接近並先停止於該岔路口前讓中華街上之幹線道車優先
    通行，仍貿然持速直行欲穿越岔路口，致避煞不及，機車車頭與被告自用小貨車
    右後車身發生碰撞，原告人、車倒地而受傷肇事，被告及原告二人均有違前開規
    定之注意義務，其均顯有過失，已如前述。是原告所受傷害之擴大，原告自己顯
    然亦與有過失，本院斟酌雙方過失輕重程度與原因力之強弱，認被告應負之過失
    責任為百分之二十，原告應負之過失責任則為百分之八十；換言之，本院認應減
    輕被告賠償責任百分之八十，故原告僅得請求被告應賠償金額之十分之二，則原
    告得請求被告賠償金額為五十六萬三千九百零七元（元以下四捨五入）。
七、按遲延之債務，以支付金錢為標的者，債權人得請求依法定利率計算之遲延利息
    ，民法第二百三十三條第一項前段定有明文；又按給付無確定期限者，債務人於
    債權人得請求給付時，經其催告而未為給付，自受催告時起，負遲延責任。其經
    債權人起訴，或依督促程序送達支付命令者，與催告有同一之效力，民法第二百
    二十九條第二項亦定有明文，是以起訴狀繕本之送達代替催告者，債務人雖於受
    催告之日起即負遲延責任，惟法定遲延利息之給付期間，既係以「日」（即自起
    算日至清償日）定期間，參諸民法第一百二十條第二項規定，其始日（即催告日
    ）自不算入，是債務人所負遲延利息給付義務之起算日，自應自起訴狀繕本送達
    之翌日起算至明。原告請求自起訴狀繕本最後送達之翌日，即九十三年二月十九
    日起，依法定利率計算之遲延利息，自為法之所許。
八、從而，原告依侵權行為損害賠償請求權，請求被告給付原告五十六萬三千九百零
    七元，及自起訴狀繕本送達之翌日即九十三年二月十九日起至清償日止，按年息
    百分之五計算之利息，為有理由，應予准許，逾此範圍之請求，為無理由，應予
    駁回。
九、假執行之宣告：
    原告陳明願供擔保，聲請宣告假執行，經核其勝訴部分，合於法律規定，酌定相
    當擔保金額宣告之；其餘假執行之聲請，因訴之駁回而失所附麗，不予准許。
十、本件原告之訴為一部有理由，一部無理由，依民事訴訟法第七十九條但書、第三
    百九十條第二項，判決如主文。
中　　　華　　　民　　　國　　九十三　　年　　　六　　　月　　二十八　　日
                                臺灣臺南地法院民事第二庭
~B法　　　官　李杭倫
右為正本係照原本作成。
如對本判決上訴，須於判決送達後廿日內向本院提出上訴狀。
中　　　華　　　民　　　國　　九十三　　年　　　六　　　月　　二十八　　日
~B法院書記官　鄭佩玉
